臺灣高雄地方法院民事裁定　　　　　　100年度家聲字第279號
聲　請　人　蔡武吉
代　理　人　陳意青律師
相　對　人　蔡椲燁
　　　　　　蔡韋玟
共同代理人　陳文忠
上列當事人間聲請定扶養費事件，本院裁定如下：
    主  文
聲請駁回。
聲請費用新臺幣貳仟元由聲請人負擔。
    理  由
一、聲請意旨略以：聲請人自與相對人之母林羿均離婚後，長年
    與胞姐同住高雄市，胞姐過世後，因外甥不願與聲請人同住
    ，致聲請人流浪街頭，先經高雄市○○○○○街友服務中心
    收後安置，復由高雄市政府社會局長青綜合服務中心協助安
    置於仁愛之家。然聲請人自民國99年10月18日起，因病無法
    自我照顧，高雄市政府社會局長青綜合服務中心乃將聲請人
    安置於新松柏養護之家，每月安置費用為新臺幣（下同）16
    ,500元，其中自99年10月18日起至100 年4 月30日止之安置
    費用106,700 元，因聲請人無力負擔，致尚有67,700元未繳
    納，另聲請人自100 年3 月起固領有中低收入補助津貼每月
    6,000 元，然仍不足支付上開安置費用。而相對人為聲請人
    之子女，對聲請人均負有扶養之義務，聲請人自得請求相對
    人給付扶養費用，爰依民法第1114條第1 款及非訟事件法第
    140 條之1 第1 項之規定，聲明請求：(一)相對人應給付聲請
    人61,700元，及自聲請狀繕本送達翌日起至清償日止，按年
    利率5%計算之利息。(二)相對人應自100 年5 月1 日起至聲請
    人死亡之日止，按月給付聲請人10,500 元 ，如遲延給付，
    應加計自遲延日起至清償日止按年利率5% 計 算之利息。
二、相對人則以：聲請人對於相對人未曾盡扶養義務，與相對人
    之母離婚後，亦未探視關懷相對人，依民法第1118條之1 第
    2 項規定，相對人得免除對聲請人之扶養義務等語，資為抗
    辯。
三、按直系血親相互間，互負扶養義務，民法第1114條第1 款定
    有明文。次按受扶養權利者，以不能維持生活而無謀生能力
    者為限；前項無謀生能力之限制，於直系血親尊親屬，不適
    用之，為民法第1117條所明文規定，即直系血親尊親屬受扶
    養之權利，仍應受不能維持生活之限制。又所謂「不能維持
    生活」，係指無財產足以維持生活而言。經查，相對人為聲
    請人之子女，有戶籍謄本在卷可稽；又聲請人主張其目前每
    月所需扶養費用為16,500元，然其資力無法維持生活一節，
    業據提出安置費用計算書、財政部高雄市國稅局財產歸屬資
    料清單及98年度綜合所得稅各類所得資料清單各1 份為證，
    而經本院依職權調得之稅務電子閘門財產所得明細表所載，
    聲請人於97、98、99年度均無申報所得，名下亦無財產，相
    對人對聲請人主張其無法維持生活一節亦不爭執，是聲請人
    主張其無法維持基本生活之情，堪予採信，是聲請人有受相
    對人扶養之權利一節，堪以認定。
四、再按受扶養權利者對負扶養義務者無正當理由未盡扶養義務
    ，由負扶養義務者負擔扶養義務顯失公平，負扶養義務者得
    請求法院減輕其扶養義務，如情節重大者，法院得免除其扶
    養義務，亦為民法第1118條之1 第1 項第2 款、第2 項所明
    文規定。經查，相對人抗辯對其等未盡扶養義務一節，核與
    證人林羿均到庭證稱：伊與聲請人離婚前，相對人之扶養費
    用均由伊負擔，伊甚至還須負擔聲請人之生活費用，伊與聲
    請人離婚後，相對人完全沒有給付相對人扶養費用，亦未探
    視相對人等語相符，而聲請人對未扶養相對人及離婚後未與
    相對人聯繫之情，並不爭執，是相對人此部分之抗辯屬實，
    堪予採信。聲請人既為相對人之父，於相對人成年前，依法
    對相對人負有扶養之義務，然聲請人並未負起扶養照顧相對
    人之責，非但未給付相對人所需扶養費用，且自與林羿均離
    婚後，即未曾與相對人有所聯繫，聲請人復未能舉證證明有
    何不盡扶養義務之正當理由，本院審酌上情，認為聲請人確
    有無正當理由對相對人未盡扶養義務且情節重大之情事，依
    民法第1118條之1 第2 項之規定，本院自得免除相對人對聲
    請人之扶養義務。從而，聲請人依民法第1114條第1 款及非
    訟事件法第140 條之1 第1 項之規定，請求相對人給付扶養
    費，為無理由，應予駁回。
五、依非訟事件法第21條第2 項、第24條第1 項，民事訴訟法第
    78條 ，裁定如主文。
中    華    民    國    100   年    9     月    19    日
                        家事法庭法  官  黃悅璇
上為正本係照原本作成。
如對本裁定抗告須於裁定送達後10日內向本院提出抗告狀。
中    華    民    國    100   年    9     月    19    日
                                書記官  楊馥華